【裁判字號】    97,訴,1059
【裁判日期】    980311
【裁判案由】    拆屋還地等
【裁判全文】
臺灣士林地方法院民事判決              97年度訴字第1059號
原      告  甲○○
訴訟代理人  劉厲生律師
複  代理人  吳俊儀律師
訴訟代理人  乙○○
被      告  丁○○
訴訟代理人  戊○○
被      告  己○
            丙○○
上列當事人間拆屋還地等事件，本院於民國98年2 月25日言詞辯
論終結，判決如下：
    主  文
被告丁○○應將坐落臺北市○○區○○段二小段三四三地號土地
上如附圖一所示Ａ部分、面積五平方公尺之建物拆除，將上開土
地返還原告，並給付原告新臺幣壹仟柒佰壹拾伍元，及自民國九
十七年八月二十日起至返還上開土地之日止，按年給付原告新臺
幣陸仟捌佰捌拾元。
被告己○應將坐落臺北市○○區○○段二小段三四三地號土地上
如附圖一所示Ｂ部分、面積一平方公尺之建物拆除，將上開土地
返還原告，並給付原告新臺幣佰肆拾元，及自民國九十七年
八月二十日起至返還上開土地之日止，按年給付原告新臺幣壹仟
佰柒拾陸元。
原告其餘之訴駁回。
訴訟費用新臺幣貳萬仟柒佰拾元由被告丁○○負擔十七分
之五即陸仟玖佰捌拾元、被告己○負擔十七分之一即新臺幣壹仟
佰玖拾陸元，餘由原告負擔。
本判決第一、二項於原告分別以新臺幣壹拾陸萬仟元、萬貳
仟陸佰元為被告丁○○、己○供擔保後，得假執行。
原告其餘假執行之聲請駁回。
    事實及理由
壹、程序方面：
一、本件被告丙○○、己○未於最後言詞辯論期日到場，核無民
    事訴訟法第386 條各款所列情形，爰依原告之聲請，由其一
    造辯論而為判決。
二、按訴狀送達後，原告不得將原訴變更或追加他訴，但請求之
    基礎事實同一、擴張或減縮應受判決事項之聲明，不在此限
    ，民事訴訟法第255 條第1 項第2 款、第4 款分別定有明文
    。又不變更訴訟標的，而補充或更正事實上或法律上之陳述
    者，非為訴之變更或追加，同法第256 條亦有明文規定。經
    查，原告起訴時訴之聲明第1 、2 項原為：「(一)被告丁○○
    、己○、丙○○應將坐落臺北市○○區○○段2 小段343 地
    號土地上如起訴狀附圖Ａ、Ｂ、Ｃ所示建物（以實測為準）
    拆除，將土地返還原告，並給付不當得利新臺幣（以下同）
    22萬5,000 元、17萬5,000 元、2 萬5,000 元予原告。(二)被
    告丁○○、己○、丙○○依序應自前項建物拆除土地返還原
    告之日止，按年給付原告4 萬5,000 元、3 萬5,000 元、5,
    000 元。」（第7 頁），嗣本院於民國97年10月24日赴現場
    勘驗（勘驗筆錄見第73頁至第75頁）並囑託臺北市建成地政
    事務所測量（複丈成果圖見第77頁至第78頁），原告於97年
    12月24日依測量結果更正、擴張並追加訴之聲明為：「：(一)
    先位聲明：1.被告丁○○應將坐落臺北市○○區○○段2 小
    段343 地號土地如附圖一所示Ａ部分5 平方公尺建物拆除，
    將土地返還原告，並給付不當得利24萬4,500 元，及自97年
    8 月14日起至建物拆除土地返還原告之日止，按年給付原告
    4 萬8,900 元。2.被告己○應將坐落臺北市○○區○○段2
    小段343 地號土地如附圖一所示Ｂ部分1 平方公尺建物拆除
    ，將土地返還原告，並給付不當得利13萬4,475 元，及自97
    年8 月14日起至建物拆除土地返還原告之日止，按年給付原
    告2 萬6,895 元。3.被告丙○○應給付原告不當得利3 萬6,
    675 元。4.原告願供擔保，請准宣告假執行。(二)備位聲明：
    1.被告丁○○應以136 萬9, 200元購買原告坐落臺北市○○
    區○○段2 小段343 地號土地如附圖二所示Ａａ部分面積10
    平方公尺土地，並給付原告不當得利24萬4,500 元。2.被告
    己○應以75萬3,060 元購買原告坐落臺北市○○區○○段2
    小段343 地號土地如附圖二所示Ｂｂ部分面積5.5 平方公尺
    土地，並給付原告不當得利13萬4,475 元。3.被告丙○○應
    以20萬5,380 元購買原告坐落臺北市○○區○○段2 小段34
    3 地號土地如附圖二所示ｃ部分面積1.5 平方公尺土地，並
    給付原告不當得利3 萬6, 675元。4.原告願供擔保，請准宣
    告假執行。」（第95頁至第96頁），又原告於98年1 月16日
    將系爭土地辦妥分割登記為343 、343-1 、343- 2地號土地
    後，再於98年2 月20日具狀更正、擴張、減縮訴之聲明為：
    「(一)先位聲明：1.被告丁○○應將坐落臺北市○○區○○段
    2 小段343 地號土地如附圖一所示Ａ部分5 平方公尺建物拆
    除，將土地返還原告，並給付不當得利26萬8,950 元，及自
    97年8 月14日起至建物拆除土地返還原告之日止，按年給付
    原告5 萬3,790 元。2.被告己○應將坐落臺北市○○區○○
    段2 小段343 地號土地如附圖所示一Ｂ部分1 平方公尺建物
    拆除，將土地返還原告，並給付不當得利12萬2,250 元，及
    自97年8 月14日起至建物拆除土地返還原告之日止，按年給
    付原告2 萬4,450 元。3.被告丙○○應給付原告不當得利2
    萬4,450 元，及自97年8 月14日起按年給付原告4,890 元。
    4.原告願供擔保，請准宣告假執行。(二)備位聲明：1.被告丁
    ○○應以150 萬6,120 元購買原告坐落臺北市○○區○○段
    2 小段343 地號土地面積11平方公尺，並給付原告不當得利
    26萬8,980 元。2.被告己○應以68萬4,600 元購買原告坐落
    臺北市○○區○○段2 小段343-1 地號土地面積5 平方公尺
    ，並給付原告不當得利12萬2,250 元。3.被告丙○○應以13
    萬6,920 元購買原告坐落臺北市○○區○○段2 小段343-2
    地號土地面積1 平方公尺土地，並給付原告不當得利2 萬4,
    450 元。4.原告願供擔保，請准宣告假執行。」（第117 頁
    至第118 頁），最後於98年2 月25日言詞辯論期日當庭更正
    不當得利之請求期間自97年8 月19日起回溯5 年，而減縮請
    求被告自97年8 月20日起至返還土地之日止按年給付不當得
    利（第139 頁反面），揆諸前揭說明，應准原告為前述聲明
    之更正、擴張、減縮及追加。
貳、實體方面：
一、原告起訴主張：
  (一)坐落臺北市○○區○○段2 小段343 地號土地、面積17平方
    公尺之土地（以下簡稱系爭土地），原為訴外人林群恩、許
    金蘭與原告父親乙○○於63年間共同投資購置，嗣於97年5
    月21日售予原告並辦妥移轉登記。被告丁○○為門牌號碼臺
    北市○○街59巷38弄47之1 號房屋（以下簡稱系爭47之1 號
    房屋）所有人、被告己○為臺北市○○街59巷38弄47號房屋
    （以下簡稱系爭47號房屋）所有人、被告丙○○為臺北市○
    ○街59巷38弄45號房屋（以下簡稱系爭45號房屋）所有人，
    未經原告同意，在系爭土地上建築房屋或作防火巷使用，獲
    有相當於租金之利益，爰以先位聲明依民法第767 條規定，
    訴請被告丁○○將系爭土地上如附圖一所示Ａ部分5 平方公
    尺之建物拆除、被告己○將系爭土地上如附圖一所示Ｂ部分
    1 平方公尺之建物拆除，並依民法第179 條規定，請求被告
    丁○○、己○、丙○○各給付自97年8 月19日起回溯5 年使
    用建築及防火巷之利益26萬8,950 元（計算式：公告現值每
    平方公尺97,800元x 面積11平方公尺x 年息5%x5年=268,950
     元） 、12萬2,250 元（計算式：公告現值每平方公尺97,8
    00元x 面積5 平方公尺x 年息5% x5 年=122,250元）、2 萬
    4,450 元（計算式：公告現值每平方公尺97,800元x 面積1
    平方公尺x 年息5%x5年=24,450 元），及自97年8 月20日起
    至返還土地之日止，分別按年給付5 萬3,790 元、2 萬4,45
    0 元、4,890 元。
  (二)又土地所有人越界建屋，鄰地所有人得依民法第796 條第2
    項規定，請求土地所有人以相當價額購買越界部分土地，不
    得請求拆屋還地。原告為明確各被告價購部分，業已聲請地
    政機關依被告土地之地籍向後延伸，將系爭土地分割為343
    、343-1 、343-2 地號，面積各11平方公尺、5 平方公尺、
    1 平方公尺。基於訴訟經濟，另依備位聲明請求被告丁○○
    、己○、丙○○以公告土地現值加4 成，即各以150 萬6,12
    0 元（計算式：公告現值每平方公尺97,800元x 面積11平方
    公尺x1.4=1,506,120元）、68萬4,600 元（計算式：公告現
    值每平方公尺97,800元x 面積5 平方公尺x1.4=684,600元）
    、13萬6,920 元（計算式：公告現值每平方公尺97,800元x
    面積1 平方公尺x1.4=136,920元）購買系爭343 、343-1 、
    343-2 地號土地，並給付上開不當得利等語。
  (三)並聲明：
    1.先位聲明：(1)被告丁○○應將坐落臺北市○○區○○段2
      小段343 地號土地如附圖一所示Ａ部分5 平方公尺建物拆
      除，將土地返還原告，並給付不當得利26萬8,950 元，及
      自97年8 月20日起至建物拆除土地返還原告之日止，按年
      給付原告5 萬3,790 元。(2)被告己○應將坐落臺北市○○
      區○○段2 小段343 地號土地如附圖所示一Ｂ部分1 平方
      公尺建物拆除，將土地返還原告，並給付不當得利12萬2,
      250 元，及自97年8 月20日起至建物拆除土地返還原告之
      日止，按年給付原告2 萬4,450 元。(3)被告丙○○應給付
      原告不當得利2 萬4,450 元，及自97年8 月20日起按年給
      付原告4,890 元。(4)原告願供擔保，請准宣告假執行。
    2.備位聲明：(1)被告丁○○應以150 萬6,120 元購買原告坐
      落臺北市○○區○○段2 小段343 地號土地面積11平方公
      尺，並給付原告不當得利26萬8,980 元。(2)被告己○應以
      68萬4,600元購買原告坐落臺北市○○區○○段2 小段343
      -1地號土地面積5 平方公尺，並給付原告不當得利12萬2,
      250 元。(3)被告丙○○應以13萬6,920 元購買原告坐落臺
      北市○○區○○段2 小段343-2 地號土地面積1 平方公尺
      土地，並給付原告不當得利2 萬4,450 元。(4)原告願供擔
      保，請准宣告假執行。
二、被告之抗辯：
  (一)被告己○、丙○○未於最後言詞辯論期日到場，惟據其以前
    到庭聲明略以：原告之訴駁回。
  (一)被告丁○○則以：
    1.原告前手林群恩、許金蘭曾與被告丁○○以本院92年度士
      簡移調字第116 號達成調解，被告丁○○已給付5 年之不
      當得利5 萬元予原告。被告丁○○當時願向訴外人林群恩
      承租越界建築之土地，惟訴外人林群恩認為後續租金與其
      期望金額有落差，故選擇其餘請求權拋棄，爾後訴外人林
      群恩亦未再向被告丁○○請求後續租金，上開結果對於受
      讓人之原告仍繼續存在。
    2.本件係越界建築之情形，原告明知有上開情形仍購買系爭
      土地，行使權利違反民法第148 條誠信原則，且越界部分
      拆除影響主結構安全，而原告取回土地後無其他利用可能
      ，有權利濫用之情事。
    3.被告丁○○越界建築部分為43年間所建，訴外人林群恩曾
      提及該越界建築部分於64年即存在，而原告訴訟代理人於
      勘驗期日陳稱增建部分建造時間不超過10年，原告則主張
      被告丁○○越界建築事實發生於65年5 月28日，可見原告
      與原告訴訟代理人說法不一，且與事實不符，違反誠信原
      則。
    4.被告未曾使用防火巷部分，防火巷亦未堆放任何物品。
    5.被告丁○○願意按年給付租金向原告承租系爭土地，惟原
      告租金之計算方式與被告有出入。
    6.被告丁○○僅願意購買如附圖一所示之Ａ部分土地面積5
      平方公尺，且應比照平均地權條例第31條、臺北市徵收土
      地加成補償成數規定，依土地申報地價加2 成，金額為16
      萬5, 120元（計算式：27,520x5x1.2=165,120）等語置辯
      。
    7.並聲明：原告之訴駁回。
三、經本院依民事訴訟法第271 條之1 準用同法第270 條之1 第
    1 項第3 款規定，整理並協議簡化爭點及不爭執點如下（本
    院98年1 月14日言詞辯論筆錄，第102 頁至第103 頁）：
  (一)兩造不爭執事項：
    1.坐落臺北市○○區○○段二小段343 地號土地全部，面積
      17平方公尺，自97年5 月21日起登記為原告所有，於97年
      5 月21日分割為343 地號面積11平方公尺、343-1 地號面
      積5 平方公尺、343-2 地號1 平方公尺。
    2.坐落臺北市○○區○○段2 小段344 地號土地暨其上門牌
      號碼臺北市○○區○○街59巷38弄47之1 號未經保存登記
      之3 層樓房屋為被告丁○○所有。系爭47-1號房屋並占有
      系爭土地如臺北市建成地政事務所97年10月8 日大同土字
      第431 號複丈成果圖即附圖一所示Ａ部分，面積5 平方公
      尺。
    3.坐落臺北市○○區○○段2 小段342 地號土地暨其上門牌
      號碼臺北市○○區○○街59巷38弄47號1 、2 樓房屋為被
      告己○所有。系爭47號房屋並占有系爭土地如附圖一所示
      Ｂ部分，面積1 平方公尺。
    4.坐落臺北市○○區○○段2 小段341 地號土地暨其上門牌
      號碼臺北市○○區○○街59巷38弄45號房屋為被告丙○○
      所有。系爭45號房屋未坐落於系爭土地。
    5.附圖二所示ａ、ｂ、ｃ部分為防火巷，其上並無建物。
    6.系爭土地之前手即訴外人林群恩、許金蘭前訴請被告丁○
      ○返還不當得利，雙方於92年9 月26日以本院92年度士簡
      移調字第116 號調解成立，被告丁○○同意於92年10月15
      日前給付訴外人林群恩、許金蘭5 萬元，訴外人林群恩、
      許金蘭其餘請求拋棄。
  (二)兩造爭執要旨：
    1.被告丁○○、己○所有之系爭47-1、47號房屋占有系爭土
      地如附圖一所示Ａ、Ｂ部分，是否有正當權源？
    2.系爭47-1號、47號房屋是否屬於越界建築？原告是否明知
      上情而購買，行使權利違反誠信原則？
    3.系爭47-1號、47號房屋如經拆除是否影響建築主結構？原
      告行使權利是否屬於權利濫用？
    4.被告丁○○、己○、丙○○是否占有系爭土地如原告訴之
      附圖二所示ａ、ｂ、ｃ部分？
    5.原告得否向被告請求相當於租金之不當得利？如得請求，
      其金額若干？其對被告丁○○請求不當得利部分，是否違
      反一事不再理？
    6.原告得否請求被告購買如附圖二所示ａ、ｂ、ｃ部分？
四、茲就上述爭點，析述本院得心證之理由如下：
  (一)被告丁○○、己○所有之系爭47-1、47號房屋占有系爭土地
    如附圖一所示Ａ、Ｂ部分，是否有正當權源？
    按「所有人對於無權占有或侵奪其所有物者，得請求返還之
    。對於妨害其所有權者，得請求除去之。有妨害其所有權之
    虞者，得請求防止之。」民法第767 條定有明文。查系爭土
    地自97年5 月21日起登記為原告所有，而系爭47之1 號、47
    號房屋分別占有系爭土地面積5 平方公尺、1 平方公尺之事
    實，有土地登記謄本（第10頁）、臺北市建成地政事務所97
    年10月8 日大同土字第431 號複丈成果圖（第77頁至第78頁
    ）足考，被告丁○○、己○復未能舉證證明其占有系爭土地
    有何正當權源，則原告依所有權人之地位，先位聲明訴請被
    告返還無權占有之系爭土地，即屬有據。
  (二)系爭47-1號、47號房屋是否屬於越界建築？原告是否明知上
    情而購買，行使權利違反誠信原則？
    復按，「土地所有人建築房屋逾越疆界者，鄰地所有人如知
    其越界而不即提出異議，不得請求移去或變更其建築物。但
    得請求土地所有人，以相當之價額，購買越界部分之土地，
    如有損害，並得請求賠償。」民法第796 條固有明文規定，
    惟主張鄰地所有人知其越界而不即提出異議者，應就此項事
    實負舉證之責任（最高法院45年臺上字第931 號判例要旨參
    照）。所謂土地所有人建築房屋逾越疆界者，鄰地所有人如
    知其越界，而不即提出異議，不得請求移去或變更其建築物
    ，係指鄰地所有人於土地被越界建築當時明知而不即時反對
    ，不得於事後請求拆除建築物而言（最高法院81年度臺上字
    第938 號判決要旨參照）。此項知與不知，並非依客觀情事
    定之，而係依鄰地所有人個人之情事而定，且於越界建築當
    時不知其事，而於建築完竣後始知其情事者，仍無本條之適
    用（最高法院72年度臺上字第4734號判決要旨參照）。經查
    ，被告丁○○係辯稱原告購買系爭土地當時明知有土地上有
    鄰房占用，此與前揭法條規定必須鄰地所有人於「建築當時
    」明知土地被越界建築而不即時反對之構成要件不符。此外
    ，被告復未能舉證證明系爭土地前手於系爭47之1 號、47號
    房屋建築當時，明知有越界之情事而不即提出異議，則其以
    房屋係越界建築為由，辯稱原告不得請求拆除房屋云云，洵
    無足取。
  (三)系爭47-1號、47號房屋如經拆除是否影響建築主結構？原告
    行使權利是否屬於權利濫用？
    第按，「權利之行使，不得違反公共利益，或以損害他人為
    主要目的。」民法第148 條第1 項固有明文。惟權利濫用禁
    止原則，於適用時除須注意權利人於行使權利時，於主觀上
    有無以損害他人為主要目的外，在客觀上尚須綜合權利人因
    權利行使所能取得之利益，與其權利之行使對於他人及社會
    國家整體可能造成之損失，加以比較衡量。經查，原告所有
    之系爭土地部分為被告丁○○、己○無權占有，已如前述，
    原告依民法第767 條規定，行使所有物返還請求權，本係權
    利之正當行使，殊難認其權利之行使，係以損害他人為主要
    目的，而為權利濫用。參以被告丁○○所有之系爭47之1 號
    房屋為未經保存登記之房屋，全棟房屋課稅現值僅20餘萬元
    ，此有臺北市稅捐稽徵處大同分處97年9 月3 日北市稽大同
    乙字第09730721100 號函足考（第42頁至第54頁），相對於
    系爭土地公告現值166 萬2,600 元、遭被告丁○○占有之5
    平方公尺土地公告現值48萬9,000 元，有土地登記謄本可憑
    （第10頁），二者經濟價值高低立見，倘任令被告丁○○無
    權占有他人經濟價值較高之土地，於其上興建經濟價值較低
    之未經保存登記房屋，無異鼓勵其占用他人土地，破壞法律
    秩序，則民法第767 條之規定將成具文。況被告丁○○所有
    之系爭47-1號房屋面積約52平方公尺、被告己○所有之系爭
    47號房屋面積62.25 平方公尺，此有房屋稅籍資料（第42頁
    至第54頁）、建物登記謄本（第33頁）可查，原告訴請拆除
    之房屋面積僅5 平方公尺、1 平方公尺，是否會影響主建築
    結構，亦未見被告舉證以實其說。是被告抗辯原告行使權利
    違反民法第148 條云云，亦無足取。
  (四)被告丁○○、己○、丙○○是否占有系爭土地如附圖二所示
    ａ、ｂ、ｃ部分？
    另原告主張被告丁○○、己○、丙○○亦占有系爭土地如附
    圖二所示ａ、ｂ、ｃ部分云云，惟為被告所否認。按所謂占
    有，係指對於物有事實上管領之力而言，此觀民法第962 條
    、第940 條之規定自明。經查，本件經本院赴現場勘驗，如
    附圖二所示ａ、ｂ、ｃ部分為防火巷，位於系爭房屋與同弄
    42號房屋之間，其上並無建物，亦未堆置物品，有勘驗筆錄
    足考（第73頁至第75頁），而所謂防火巷，係基於消防法令
    需求，供不特定人逃生救災之用，難認被告等人對該防火巷
    有何事實上管領力，而排除他人占有使用之事實。則原告空
    言主張被告等人亦占有上開防火巷部分云云，洵屬無據。
  (五)原告得否向被告請求相當於租金之不當得利？如得請求，其
    金額若干？其對被告丁○○請求不當得利部分，是否違反一
    事不再理？
    1.按「無法律上之原因而受利益，致他人受損害者，應返還
      其利益。」「因故意或過失，不法侵害他人之權利者，負
      損害賠償責任。」民法第179 條前段、第184 條第1 項前
      段分別定有明文。第按，無權占有他人土地，可能獲得相
      當於租金之利益為社會通常之觀念（最高法院61年臺上字
      第1695號判例參照）。查被告丁○○、己○無權占有系爭
      土地面積5 平方公尺、1 平方公尺，依社會通念，可消極
      減免其應支付使用該土地之代價，而受有利益，致原告受
      有損害，則原告請求被告丁○○、己○自原告取得系爭土
      地時起即97年5 月21日起至返還土地之日止相當於租金之
      不當得利，自屬有據，至於被告丙○○並無占有系爭土地
      之事實，則原告請求被告丙○○給付不當得利，即非可採
      。又原告未舉證證明前手已將不當得利請求權併同系爭土
      地讓與原告，則訴請被告給付97年5 月20日原告取得系爭
      土地以前之不當得利，即屬無據。再按，城市地方房屋之
      租金，以不超過土地及其建築物申報總價年息10% 為限，
      土地法第97條第1 項定有明文，而土地法第97條規定之土
      地價額，係指法定地價而言，為土地法施行法第25條所明
      定，又土地法第148 條規定，土地所有權人依土地法所申
      報之地價為法定地價，土地法第115 條復規定，同法第97
      條之規定，於租用基地建築房屋準用之，是建築基地（即
      土地）之租金，亦按土地申報地價年息10% 為限。惟此年
      息10% 為限，乃指房屋租金之最高限額而言，非謂所有租
      賃房屋之租金必須照申報價額年息10% 計算之，尚須斟酌
      基地之位置，工商繁榮程度、使用人利用基地之經濟價值
      、所受利益，彼等關係及社會感情等情事以為決定（最高
      法院46年臺上字第855 號、68年臺上字第3071號判例意旨
      參照）。查被告丁○○、己○無權占有原告所有之系爭土
      地，於其上興建房屋面積5 平方公尺、1 平方公尺之事實
      ，已如前述，而系爭土地97年4 月申報地價為每平方公尺
      2 萬7,520 元，此有土地登記謄本足憑（第10頁）。本院
      審酌系爭房屋屋齡老舊，位於哈密街巷內，對面為大龍國
      宅，國宅內有大龍傳統市場，鄰近大龍國小、重慶國中、
      明倫高中、啟聰學校，距圓山捷運站步行約20分鐘，距啟
      聰學校公車站步行約5 分鐘，交通便利，生活機能良好等
      情，業經本院於97年10月24日赴現場勘驗製有勘驗筆錄足
      考（第73頁至第75頁），並勘酌系爭土地坐落之地段、交
      通情形、經濟繁榮程度、被告使用系爭土地之經濟價值等
      一切狀況，應認為原告請求被告等人給付相當於租金之不
      當得利損害金，以該土地申報價額年息5%計算為適當，共
      計原告得請求被告丁○○給付自97年5 月21日起至97年8
      月19日相當於租金不當得利1,715 元（計算式：申報地價
      每平方公尺27,520元x 面積5 平方公尺x 年息5%x91/365
      日=1,696元，元以下4 捨5 入，以下皆同），並自起訴狀
      繕本送達翌日起即97年8 月20日起至返還土地之日止，按
      年給付6,880 元（計算式：申報地價每平方公尺27,520元
      x 面積5 平方公尺x 年息5%=6,880元），另被告己○給付
      自97年5 月21日起至97年8 月19日相當於租金不當得利34
      3 元（計算式：申報地價每平方公尺27,520元x 面積1 平
      方公尺x 年息5%x91/365 日=343元），並自起訴狀繕本送
      達翌日起即97年8 月20日起至返還土地之日止，按年給付
      1,376 元（計算式：申報地價每平方公尺27,520元x 面積
      1 平方公尺x 年息5%=1,376元），逾此金額之請求即屬過
      高。
    2.又被告丁○○辯稱其與原告前手業就占有系爭土地之不當
      得利於前案調解成立，該調解結果對於原告仍繼續存在，
      原告不得再訴請不當得利云云。按「除別有規定外，確定
      之終局判決就經裁判之訴訟標的，有既判力。」「和解成
      立者，與確定判決有同一之效力。」「調解成立者，與訴
      訟上和解有同一之效力。」民事訴訟法第400 條、第380
      條第1 項、第416 條第1 項後段分別定有明文。再按，「
      確定判決，除當事人外，對於訴訟繫屬後為當事人之繼受
      人者，及為當事人或其繼受人占有請求之標的物者，亦有
      效力。」民事訴訟法第401 條亦有明文規定。民事訴訟法
      第401 條第1 項所謂繼受人，依最高法院院33年上字第15
      67號判例意旨，包括因法律行為而受讓訴訟標的之特定繼
      承人在內。而判決之既判力，係僅關於為確定判決之事實
      審言詞辯論終結時之狀態而生，故在確定判決事實審言詞
      辯論終結後所後生之事實，並不受其既判力之拘束（最高
      法院39年臺上字第214 號判決要旨參照）。前後二訴之訴
      訟標的是否相同，不應以原告主張之法條是否同一為唯一
      之判斷標準，應審究原告於前後訴主張之原因事實是否同
      一，換言之，當事人、訴訟標的及訴之聲明雖均相同，但
      起訴之原因事實不相同者，仍非同一事件。經查，系爭土
      地之前手即訴外人林群恩、許金蘭前於92年8 月5 日，以
      被告丁○○自64年起迄前案起訴時止無權占有系爭土地為
      由，依不當得利之法律關係，訴請被告丁○○返還自87年
      8 月5 日起至92年8 月5 日止之不當得利22萬7,120 元，
      雙方於92年9 月26日以本院92年度士簡移調字第116 號調
      解成立，被告丁○○同意於92年10月15日前給付訴外人林
      群恩、許金蘭5 萬元，訴外人林群恩、許金蘭其餘請求拋
      棄等情，業經本院依職權調取上開民事卷宗核閱無訛，足
      見前案起訴之原因事實，乃92年8 月5 日以前被告丁○○
      占有系爭土地之不當得利，核與本件原告起訴請求被告丁
      ○○給付自97年8 月19日起回溯5 年之不當得利並無重疊
      ，難認訴外人林群恩、許金蘭有預將92年8 月5 日以後之
      不當得利請求權拋棄之事實，則被告丁○○此部分抗辯，
      要無足取。
  (六)原告得否請求被告購買如附圖二所示ａ、ｂ、ｃ部分？
    另原告備位聲明請求被告依土地公告地價加4 成價購如附圖
    二所示ａ、ｂ、ｃ部分土地，被告丁○○則辯稱願以申報地
    價加2 成價購如附圖一所示Ａ部分土地。經查：
    1.按訴之預備合併，必先位之訴無理由，法院始應就備位之
      訴為裁判。如先位之訴有理由，法院即無庸就備位之訴為
      裁判（最高法院94 年 度臺簡上字第36號判決要旨參照）
      。查原告先位訴之聲明請求被告拆屋還地，業經准駁如前
      ，則原告備位訴之聲明，依越界建築之法律關係，請求被
      告等人分別購買如附圖二所示ａ、ｂ、ｃ部分，本院即無
      認定之必要。
    2.又民法第796 條但書所規定鄰地所有人得請求興建房屋之
      土地所有人以相當價額購買越界部分土地，係以有越界建
      築之事實，且必須鄰地所有人依該條前項規定不得請求越
      界建築之人移去或變更建築物為前提，始有其適用，又該
      條規定係由鄰地所有人請求越界建築之人購買越界部分土
      地，越界建築之人本身並無此項請求權。經查，本件並不
      符合民法第796 條規定之越界建築之要件，原告亦無不得
      請求被告拆屋還地之情形，已如前述，且被告丁○○並無
      要求原告出售土地之權限，則被告丁○○此部分抗辯亦無
      可採。
五、綜上，原告先位之訴依民法第767 條、第179 條之規定，訴
    請被告丁○○將系爭土地上如附圖一所示Ａ部分、面積5 平
    方公尺之建物拆除，將系爭土地返還原告，並給付原告1,71
    5 元，及自97年8 月20日起至返還上開土地之日止，按年給
    付原告6,880 元，被告己○將系爭土地上如附圖一所示Ｂ部
    分、面積1 平方公尺之建物拆除，將系爭土地返還原告，並
    給付原告343 元，及自97年8 月20日起至返還上開土地之日
    止，按年給付原告1,376 元，為有理由，應予准許，先位之
    訴逾此部分之請求為無理由，應予駁回。
六、原告陳明願供擔保，聲請宣告假執行，經核原告勝訴部分，
    合於法律規定，爰酌定相當之擔保金額宣告之。至原告其餘
    假執行之聲請，因訴之駁回而失所依據，不予准許。
七、末按，「法院為終局判決時，應依職權為訴訟費用之裁判。
    」民事訴訟法第87條第1 項定有明文。查本件原告之訴為一
    部有理由、一部無理由，訴訟費用2 萬3,733 元（裁判費1
    萬7,533 元、地政測量費6,200 元）應由被告丁○○負擔17
    分之5 即6,980 元、被告己○負擔17分之5 即1,396 元，餘
    由原告負擔。
八、本件判決基礎俱已臻明確，兩造其餘攻防方法及訴訟資料經
    本院審酌後，核與判決不生影響，無逐一論駁之必要，併此
    敘明。
九、據上論結，本件原告之訴為一部有理由、一部無理由，依民
    事訴訟法第385 條第1 項前段、第79條、第85條第1 項、第
    87 條 第1 項、第390 條第2 項，判決如主文。
中    華    民    國    98    年    3     月    11    日
                  民事第二庭  法  官  陳玉曆
以上正本證明與原本無異。
如對本判決上訴，應於判決送達後20日內向本院提出上訴狀。
中    華    民    國    98    年    3     月    13    日
                              書記官  吳華瑋


司法院資訊處製作；財團法人民間司法改革基金會備份。
